臺灣臺中地方法院民事判決　　　　　　　　96年度訴字第30號
原　　　告　乙○○
訴訟代理人　劉佳田律師
被　　　告　甲○○
訴訟代理人　李清輝律師
　　　　　　張國隆律師
上列當事人間返還價金事件，本院於96年6月7日言詞辯論終結，
判決如下：
    主  文
原告之訴及假執行之聲請均駁回。
訴訟費用新台幣參萬貳仟壹佰捌拾伍元由原告負擔。
    事實及理由
一、原告主張：
  (一)原告於民國（下同）95年1月5日向被告購買如附表所載土地
    ，訂有不動產買賣契約三件。被告並出具附記，載明：「標
    的物內206、207地號屬機關用地，210－1、218－1是屬道路
    用地」，保證除210－1、218－1號外，並無道路地，而原告
    已給付大部分價金，尚欠新台幣（下同）500萬元未給付，
    但被告仍不鑑界點交土地，顯然心虛，經原告找人測量結果
    。發現(1)256號土地道路占用面積379.7坪。(2)282號土地道
    路占用面積43.94坪。(3)207號土地道路占用面積161.23坪。
    (4)208號土地道路占用面積142.17坪。上開道路占用部分，
      如被告有爭執，請法院囑託地政事務所鑑定測量。
  (二)本件土地買賣契約，被告保證除210－1、218－1另外無其他
    道路用地，茲發現道路占用如上開坪數，依民法第354條、
    359條規定及參照84年台上字第2785號判決意旨，被告應負
    瑕疵擔保責任。又上開土地買賣價金分別為：(1)256號土地
    ，每坪11,000元，道路占用379.7坪，應減少價金4,176,700
    元（379.7×11,000＝0000000）。(2)282號土地，每坪11,
    000元，道路占用43.94坪，應減少價金483,340元（43.94×
    11,000＝483340）。(3)207號土地，每坪11,500元，道路占
    用142.17坪，應減少價金1,634,955元（142.17×11,500＝
    1,634,955）。(4)208號土地，每坪11,500元，道路占用
    161.23 坪，應減少價金1,854,145元（161.23×11,500＝
    1,854,145）。以上總計8,149,140，被告自應返還原告。茲
    因原告尚欠尾款500萬元，原告茲以訴狀抵銷尾款500萬元，
    尚於3,149,140元，爰依民法第359條規定，請求被告返還原
    告及利息。
  (三)對被告抗辯之陳述：
  (1)本件系爭買賣土地瑕疵問題，並非兩造於95年5月29日協議
    書之和解範圍：
    查協議書只就下列事項約定：「甲方（即原告）同意自行
      解決系爭土地遭占用（如涼亭設施等）、如抵押權設定等
      任何物之瑕疵擔保或權利瑕疵，或... 」云云，上述協議
      書，係採列舉式記載，並未及於「道路占用」事項。
    再查系爭協議書的第2點謂「嗣後不再向乙方（即被告）
      主張任何權利如瑕疵擔保、不完全給付或同時履行抗辯」
      云云係連接上面文意而來，括符內所謂瑕疵擔保、不完全
      給付、同時履時抗辯等權利，均係與上列涼亭設施、中興
      票券爭議相關之問題而約定，不應擴張解釋到全部所有問
      題。
    被告對被證三附記並不爭執，該附記第1點係就總價更正
      ，第2點係明示機關用地及道路用地，第3點係變更付款日
      期，此三項在土地買賣均屬重要事項，其中第2點，關於
      機關用地及道路用地如果占全部土地面積比例太高，於土
      地之價值大減，因此被告必須在第2點特別強調，而被告
      就全部土地使用情形已能清楚所謂機關用地、道路用地等
      情形，而加以特約註記，如果被告不明瞭出賣土地全部用
      地占用情形，焉敢註記保證呢？
    「以特約免除或限制出買人關於權利貨物之瑕疵擔保義務
      者，如出賣人故意不告知其瑕疵，其特約無效」，民法第
      366 條訂有明文。本件雙方於契約訂定時或於撰寫協議書
      時，被告皆告知並明載道路用地只有如被證三的210－1及
      218－1號，其餘無道路，而原告因此相信而簽下該95年5
      月29日協議書，並約定免除該協議書明文所載問題中，被
      告應負之權利及物之瑕疵擔保責任，不論協議書之內容是
      列舉式記載或是如被告辯稱之例示性記載，被告均屬故意
      隱瞞該道路佔用之瑕疵，退步言之，該協議書違反前述民
      法第366條，對於免責之特約應屬無效。
  (2)又被告辯稱原告應舉證買賣當時，前開土地已有該些通道存
　　在及買賣當時前開土地之通道面積如原告所主張云云，查該
    通道目前仍然存在，並未增加或減少，此事實如能勘驗及測
    量現場，即可知係買賣當時是否存在該些通道。
  (3)被告有保證系爭256、282、207、208地號土地並無道路用地
    ：
    被告出具特約載明：「只有210－1、218－1地號屬道路用
      地」，已如被證三，不容否定，否則何須特別明載呢？而
      本案道路地多達727.04坪，如果原告知悉坪數如此之多，
      豈能以每坪1萬1千5百元購買？故被證三即係被告之保証
      。且當時被告口頭有保證除上開附記之外，系爭土地都沒
      有道路用地，而且從上開附記反面推論也可以證明被告確
      實有口頭保證。又被證五是96年才申請的，與95年的附記
      無關，倘兩造如沒有討論道路用地的保證，就不用寫這些
      附記。
    又簽協議書時，被告保證道路只兩筆，此事證人何忠洋在
      場，請通知作證。
  (4)系爭256、282、207、208地號土地上之占用道路確屬瑕疵：
    所謂物之瑕疵係指存在於物之缺點而言。凡依通常交易觀
      念，或依當事人之決定，認為物應具備之價值、效用或品
      質而不具備者，即為物有瑕疵，且不以物質上應具備者為
      限。若出賣之特定物所含數量缺少，足使物之價值、效用
      或品質有欠缺者，亦屬之。最高法院73年台上字第1173號
      判例參照。
    本案被告曾保證道路用地僅存在於地號210－1，218－1號
      。其它並無道路用地云云，但與事實不符，道路占用情形
      如起訴狀所載。該土地已具備民法第353條之減少通常效
      用及減少價值之瑕疵，且該瑕疵嚴重影響土地之利用價值
      及使用價值，被告抗辯道路並非瑕疵云云，顯然無理由。
  (5)關於被告主張兩造特約約定按照現況買賣部分：查該207、
    208、210、210－1、218、218－1、206地號等契約書第6條
    亦特約：「為免爭議，按地政測量點交，如面積有增減百分
    之一範圍內誤差，不互為補償，超過部分應以1萬1仟元作為
    補償」，又地號256號契約後面特註：「（二）測量點交，
    差額百分之一互為補償」，至於282號地號所謂按「現況點
    交」，並非拋棄瑕疵擔保。
  (6)原告就瑕疵問題並未怠於通知：
    查系爭土地上並無界標，是否遭「道路占用」，在未經測量
    前，外表無從辨別，而被告遲不敢鑑界點交，顯然心虛，何
　　況95年5月29日簽協議書時，被告仍堅稱：「道路只有兩筆
    」，其餘無道路，被告辯稱95年2月買賣，遲至同年12月始
    主張一節 ，毫無依據。
  (四)聲明：(1)被告應給付原告3,149,140元及自起訴狀繕本送達
    翌日起至清償日止按年息5%計算之利息。(2)願供擔保請准宣
    告假執行。
二、被告則以：
  (一)原告應受協議書之拘束：
  (1)查系爭協議書文字用語，原告同意「自行解決系爭土地遭佔
    用（如涼亭設施等）、如抵押權設定等任何物之瑕疵或權利
    瑕疵、或有關於系爭土地之任何相關問題（如中興票券之爭
    議），嗣後不再向乙方（即被告）主張任何權利（如瑕疵擔
    保或不完全給付或同時履行抗辯）。」，可見系爭協議書係
    採例示性記載，至為灼然，原告即不得再向被告主張瑕疵擔
    保、不完全給付或同時履行抗辯等任何權利，當然亦不得以
    「道路佔用」為由主張減少價金，此參最高法院89年度台上
    字第2513號民事判決「... 上訴人雖辯稱兩造所簽訂之協議
    書，僅就坪數不足部分協議，其他瑕疵並未協議云云。惟兩
    造簽訂之協議書第1條明載『此後雙方永無瓜葛均不得以任
    何理由或瑕疵再提價金或補償』等語，顯係就本件買賣之全
    部爭點達成協議，非限於坪數不足部分... 」，更為明瞭。
    且被告當時是為一次解決箇中任何紛擾，否則，豈有可能願
    意一次減少330萬元之價金。
  (2)本件原告辯稱，系爭協議書僅是列舉性記載，並未及於「道
    路佔用」事項，大有誤會。按列舉性約定，係明白一一列出
    約定事項，而例示性約定則係指凡類如列出之約定事項，均
    屬之，記載方式多為「如...等」。是查，系爭協議書既記
    載「甲方同意自行解決系爭土地遭佔用（如涼亭設施等）、
    如抵押權設定等任何物之瑕疵或權利瑕疵」，則關於系爭買
    賣標的物之任何瑕疵爭執，均已例示含括在內，且「嗣後不
    再向乙方主張任何權利（如瑕疵擔保或不完全給付或同時履
    行抗辯）。」，則關於系爭買賣之買受人之瑕疵擔保或不完
    全給付或同時履行抗辯權利，亦已例示含括在內。從而，「
    道路佔用」屬物之瑕疵之一，原告主張「減少價金」則屬瑕
    疵擔保權利之一，概已例示含括在協議書和解範圍之內，原
    告自不得事後翻異。
  (3)況查，系爭協議書既記載「甲方同意自行解決系爭『土地遭
    佔用』... 等任何物之瑕疵」，則原告主張「道路佔用」乙
    情，不論有無其事，當然包括在「土地遭佔用」的和解範圍
    之內，至為明瞭。
  (4)再者，契約文字業已表示當事人真意，無須別事探求者，即
    不得反捨契約文字而更為曲解（最高法院17年度上字第1118
    號判例要旨參照），訴外人何忠洋於兩造簽立協議書時，並
    未在場，不容以事後虛偽之言詞掩蓋協議書文字，原告亦無
    說明待證事項、如何可為證明，當無傳訊之必要。
  (二)原告應舉證證明買賣當時通道存在及面積多寡之事實：
  (1)本件原告辯以：通道目前仍然存在、並未增加或減少，如能
    勘驗測量現場，可知買賣當時是否存在該些通道等語。但查
    ，勘驗或測量現場，僅可知「目前」是否存在該些通道，無
    法證明「買賣當時」有該些通道存在，自無必要。換言之，
    原告應證明「買賣當時」標的物存在瑕疵，而非「目前」存
    在瑕疵，不可不辨，此參最高法院91年度台上字第1740民事
    判決「... 被上訴人未依相當方法於適當時期證明系爭過濾
    器瑕疵存在，應推定於受領時無瑕疵。被上訴人應就其受領
    時瑕疵之存在，負舉證責任... 再者，以買賣標的物有瑕疵
    為由解除契約，如出賣人否認其所交付之標的物瑕疵存在，
    應由買受人就標的物於『交付時』具有瑕疵一節負舉證之責
    任...」即明。
  (2)甚者，窺諸被證五台中市政府都市計劃土地使用分區證明書
    及被證一94年12月8日地籍圖，均未記載系爭土地屬道路用
    地或劃有道路，足徵「買賣當時」應無該些通道存在。
  (三)系爭土地使用上未受限制，並無瑕疵：
  (1)原告略謂：系爭土地有道路佔用情況，已備民法之瑕疵，然
    查，系爭土地屬於區域計畫法下之都市計畫，先此陳明，從
    而，系爭土地有無瑕疵，應以是否受到使用上管制而定，且
    都市計畫法上所謂「公共設施用地」，係指供作公共設施使
    用之土地，舉凡現在已供或將來預供道路、公園等公共設施
    使用之土地屬之。
  (2)查被證五台中市政府都市計劃土地使用分區證明書及被證一
    94年12月8日地籍圖既然均未記載系爭土地屬道路用地或劃
    有道路，顯見系爭土地使用上未受限制，概無瑕疵，縱買賣
    當時果有通道存在，亦非法定道路，尚與民法買賣章節所謂
    之瑕疵有間。
  (3)再窺系爭土地目前即96年1月17日土地謄本暨地籍圖（部分
    土地業經原告辦理分割），亦未記載任何道路用地或劃有道
    路，足見系爭土地並無瑕疵可言。
  (4)更況，買賣標的物之土地有無瑕疵，應以契約當事人之約定
    為據（最高法院86年度台上字第1335號民事判決參照），原
    告於台中地院95年度訴字第3254號民事案件結稱「... 原告
    （按：訴外人紀捷三）拿土地地籍圖給我，告訴我說這塊地
    金額不算高，但面積很大，我去看過現場之後覺得還可以，
    我就告訴他說要買... 」，而原告提出證一中第一份買賣合
    約復有記載「按現況點交」，益見兩造約定依照現況買賣，
    縱買賣當時果有通道存在，容與契約預定之效用無違（民法
    第35 4條第1項本文），要非瑕疵。
  (四)原告怠於通知，視為已承認買賣標的物：
  (1)查原告曾於本件買賣前查看現場，買賣後查看現場，亦曾提
    出有涼亭設施之土地佔用之瑕疵主張，95年5月及7月間更已
    分別轉售他人256、282地號土地，然竟遲至95年12月間始行
    主張通道佔用之瑕疵，基此，縱買賣當時果有通道存在，原
    告顯然怠於通知通道存在，依法視為承認系爭土地，不可不
    察，此參最高法院69年度台上字第982號民事判決、最高法
    院90年度台上字第378號民事判決內容，亦可明白。
  (五)兩造確實特約約定按照現況買賣：
  (1)查原告辯解：至於282號地號所謂按「現況點交」，並非拋
    棄瑕疵擔保。經查原告提出證一中第一份買賣合約確有記載
    「按現況點交」，顯見兩造既已特約約定按照現況買賣，即
    不容原告反捨契約文字而更為曲解契約文字表示之當事人真
    意。
  (2)又同前所述，無論買賣當時有無該些通道存在，原告於台中
    地院95年度訴字第3254號民事案件結稱「... 原告（按：訴
    外人紀捷三）拿土地地籍圖給我，告訴我說這塊地金額不算
    高，但面積很大，我去看過現場之後覺得還可以，我就告訴
    他說要買...」，更可佐證兩造特約約定依照現況買賣。
  (六)被告否認曾保證無瑕疵等事實：
  (1)查被證三是記載「210－1、218－1地號屬道路用地」，並非
    記載「『只有』210－1、218－1地號屬道路用地」，原告企
    圖混淆視聽，要不足取。此外，被證三附記「二、標的物內
    ，206、207地號屬機關用地，210－1、218－1地號屬道路用
    地」，僅是被告就其所知、盡力告知，並非保證、不容扭曲
    。且系爭土地交易金額龐大，倘有保證無瑕疵，至屬重要，
    豈有可能不於契約明示之理。
  (2)被告從未作出無瑕疵之保證，原告亦無說明訴外人何忠洋如
    何知悉兩造買賣契約內容，自無必要傳訊，縱其到庭陳述，
    不過是虛偽證詞。況買受人於契約成立時，知其物有前條第
    1項所稱之瑕疵者，出賣人不負擔保之責，買受人因重大過
    失，而不知有前條第1項所稱之瑕疵者，出賣人如未保證其
    無瑕疵時，不負擔保之責，民法第355條第1項及第2項本文
    設有規定。原告於台中地院95年度訴字第3254號民事案件結
    稱「... 原告（按：訴外人紀捷三）拿土地地籍圖給我，告
    訴我說這塊地金額不算高，但面積很大，我去看過現場之後
    覺得還可以，我就告訴他說要買...」，可見，縱買賣當時有
    該些通道存在，但原告既然明知或重大過失不知，被告即毋
    庸負擔瑕疵擔保責任。
  (七)聲明：(1)如主文第1項所示。(2)如受不利之判決，願供擔保
    ，請准免假執行。
三、兩造經法院整理並簡化爭點，其結果如下：
  (一)兩造不爭之事項：
  (1)原告於95年1月5日向被告購買台中市○區○○段207、208
    、210、210－1、218、218－1、206地號土地，價金為1億5
    仟799萬元，原告已給付買賣價金1億5仟299萬元，尚有500
    萬元未給付。
  (2)兩造曾於95年5月29日訂定協議書，內容如被證四所載。
  (二)兩造爭執事項：
  (1)本件原告主張之系爭買賣土地瑕疵問題，是否已為兩造於95
    年5月29日協議書和解範圍而應受上開協議書效力拘束？
  (2)被告有無保證「系爭256、282、207、208地號土地並無道路
    用地」？上開土地有無現供道路使用之土地，其面積為何？
  (3)原告得否主張系爭256、282、207、208地號土地有物之瑕疵
    擔保？原告得請求減少之價金為何？
四、得心證之理由：
  (一)原告主張：原告於95年1月5日向被告購買台中市○區○○段
    207、208、210、210－1、218、218－1、206地號土地，價
    金為1億5仟799萬元，原告已給付買賣價金1億5仟299萬元，
    尚有500萬元未給付等情，業為兩造所不爭，故應堪採信。
  (二)又原告雖主張系爭256、282、207、208地號土地上有部分土
    地現供道路使用，而存有物之瑕疵等情，業為被告所否認，
    且被告抗辯縱使系爭土地存有上開物之瑕疵，亦為兩造95年
    5月29日和解效力所及，原告不得再行請求等語。經查：
  (1)按稱和解者，謂當事人約定，互相讓步，以終止爭執或防止
    爭執發生之契約；和解有使當事人所拋棄之權利消滅及使當
    事人取得和解契約所訂明權利之效力，民法第736條、第737
    條分別定有明文。
  (2)兩造曾於95年5月29日訂定協議書，被告同意系爭土地買賣
    價金減少330萬元，而減少價金之原因記載：「因乙方（即
    被告）同意減少價金之緣故，甲方（即原告）同意自行解決
    系爭土地遭佔用（如涼亭設施等）、如抵押權設定等任何物
    之瑕疵或權利瑕疵、或有關於系爭土地之任何相關問題（如
    中興票券之爭議），嗣後不再向乙方（即被告）主張任何權
    利（如瑕疵擔保或不完全給付或同時履行抗辯）。」等語，
    此有被告提出之協議書影本一份在卷足憑，且兩造對上開協
    議書記載內容之真正，亦不爭執。本院審之上開記載內容，
    已明確表明，兩造同意由被告減少價金330萬元，日後原告
    就系爭土地遭佔用，亦即包含遭設置涼亭設施或其他原因佔
    用等等物之瑕疵擔保，均不得再行主張物之瑕疵擔保請求權
    ，故本件系爭土地縱有遭現行道路使用之物之瑕疵，亦應為
    兩造前揭和解效力所及，且原告已明確表示拋棄前揭物之瑕
    疵擔保請求權，從而原告本件請求即無理由。
  (3)又按以特約免除或限制出賣人關於權利或物之瑕疵擔保義務
    者，如出賣人故意不告知其瑕疵，其特約為無效，民法第36
    6條雖定有明文，惟上開特約係指買賣契約之特約，若買賣
    雙方日後就買賣爭議所為之和解契約之讓步約定，則無前揭
    規定之適用。本件兩造於95年5月29日就系爭土地有關物之
    瑕疵或權利瑕疵等問題成立和解，由被告減讓買賣價金330
    萬元，原告同意拋棄系爭買賣土地物之瑕疵及權利瑕疵擔保
    之請求權，應屬和解契約之約定，而非買賣契約之免除或限
    制權利或物之瑕疵擔保義務之特約，自無民法第366條適用
    之問題，原告主張上開和解內容違反民法第366條規定而無
    效云云，顯有誤會，不足採信。
  (三)綜上所述，本件原告所主張物之瑕疵擔保請求權既已為兩造
    95年5月29日和解效力所及，且為原告於和解契約中所拋棄
    ，故原告本件請求即無理由，應予駁回。原告之訴既無理由
    ，其假執行之聲請亦失所附麗，應併予駁回。另本件關於系
    爭土地是否存有物之瑕疵、被告有無保證之特約及其他爭點
    ，已無再行審理之必要，故原告請求傳喚證人何忠洋即無必
    要，應併予駁回，附此敘明。
五、結論：原告之訴為無理由，依民事訴訟法第78條，判決如主
    文。
中　　華　　民　　國　　96　　年　　6 　　月　　21　　日
                  民事第一庭    法　官　陳毓秀
以上正本係照原本作成
如對本判決上訴，須於判決送達後20日內向本院提出上訴狀
中　　華　　民　　國　　96　　年　　6 　　月　　21　　日
                    　　　　　　書記官  楊賀傑
